ACORDAO-COMPLETO-2539188

ACÓRDÃO 7925/2022 ATA 40/2022 - PRIMEIRA CÂMARA

VISTOS, relatados e discutidos estes autos de tomada de contas especial instaurada por força do subitem 9.5.7 do Acórdão 1470/2017-TCU-Plenário, em razão de pagamentos realizados pelo Município de Prata do Piauí/PI com a utilização de recursos decorrentes de precatórios do Fundef, sem qualquer comprovação da contraprestação de serviços,
ACORDAM os Ministros do Tribunal de Contas da União, reunidos em sessão da Primeira Câmara, ante as razões expostas pelo relator, em:
9.1. julgar irregulares, com fundamento nos arts. 1º, inciso I, 16, inciso III, alíneas "b" e "c", e § 2º da Lei 8.443/1992 c/c os arts. 19 e 23, inciso III, da mesma lei, e com arts. 1º, inciso I, 209, incisos II e III, e § 5º, 210 e 214, inciso III, do Regimento Interno, as contas do Sr. Antônio Gomes de Sousa, ex-prefeito de Prata do Piauí/PI, dos membros da comissão de licitação, Sr. Ricardo Matos da Cruz  e Sra. Emanuela Machado Araújo, do Sr. Venilson de Oliveira Rocha e da empresa Venilson de Oliveira Rocha - ME, e condená-los, em solidariedade, ao pagamento da quantia a seguir especificada, com a fixação do prazo de quinze dias, a contar das notificações, para comprovarem, perante o Tribunal (art. 214, inciso III, alínea "a", do Regimento Interno) , o recolhimento da dívida à conta bancária específica, criada exclusivamente com propósito de gerir os recursos do precatório do Fundef no Município de Prata do Piauí/PI, atualizada monetariamente e acrescida dos juros de mora, calculados a partir das datas discriminadas, até a data do recolhimento, na forma prevista na legislação em vigor;
	Valor Original (R$) 
	Data da Ocorrência

	297.535,16
	20/12/2016

9.2. aplicar aos Srs. Antônio Gomes de Sousa, Ricardo Matos da Cruz, Venilson de Oliveira Rocha, Sra. Emanuela Machado Araújo, e à empresa Venilson de Oliveira Rocha - ME, individualmente, multa no valor de R$ 100.000,00 (cem mil reais) , com fulcro art. 57 da Lei 8.443/1992 c/c o art. 267 do Regimento Interno, com a fixação do prazo de quinze dias, a contar das notificações, para comprovarem, perante o Tribunal (art. 214, inciso III, alínea "a", do Regimento Interno) , o recolhimento da dívida aos cofres do Tesouro Nacional, atualizada monetariamente desde a presente data até a do efetivo recolhimento, se for paga após o vencimento, na forma da legislação em vigor;
9.3. autorizar, desde logo, nos termos do art. 28, inciso II, da Lei 8.443/1992, a cobrança judicial das dívidas, caso não atendidas as notificações; e
9.4. dar ciência desta deliberação aos responsáveis, à Prefeitura Municipal de Prata do Piauí/PI e ao Procurador-Chefe da Procuradoria da República no Estado do Piauí, nos termos do § 3º do art. 16 da Lei 8.443/1992 c/c o § 7º do art. 209 do Regimento Interno do TCU, para adoção das medidas cabíveis.

Tomada de contas especial instaurada em face da determinação constante do item 9.5.7 do Acórdão 1470/2017-Plenário.

Primeira Câmara

Prefeitura Municipal de Prata do Piauí/PI.

3. Interessados/Responsáveis:
3.1. Responsáveis: Antonio Gomes de Sousa (XXX.362.931-XX); Emanuela Machado Araujo (XXX.569.573-XX); Ricardo Matos da Cruz (XXX.891.745-XX); Venilson de Oliveira Rocha (XXX.382.553-XX); Venilson de Oliveira Rocha - Me (16.416.613/0001-44).

13.1. Ministros presentes: Walton Alencar Rodrigues (Presidente), Benjamin Zymler (Relator), Vital do Rêgo e Jorge Oliveira.
13.2. Ministro-Substituto presente: Weder de Oliveira.

BENJAMIN ZYMLER

Adoto como parte do relatório a instrução elaborada no âmbito da Secretaria de Controle Externo da Educação, da Cultura e do Desporto (peça 167) , cuja proposta de encaminhamento contou com a anuência do titular da unidade técnica (peça 169) :
"INTRODUÇÃO
	Versam os autos acerca de Tomada de Contas Especial instaurada em face de determinação constante do item 9.5.7 do Acórdão 1470/2017-TCU-Plenário, Rel. do Min. Benjamin Zymler (peça 1, p. 4-5) , in verbis:  
9.5. determinar a constituição de apartados dos presentes autos, autuando-os, individualmente, como tomada de contas especiais, ex-vi do art. 47 da Lei 8.443/92, e realizar, com fundamento nos arts. 10, § 1º, 12, incisos I e II, e 16, §2º, da Lei 8.443/1992 c/c o art. 202, incisos I e II, e 209, §§ 5º e 6º, do Regimento Interno/TCU, a citação solidária dos responsáveis a seguir relacionados, para que, no prazo de 30 (trinta) dias, apresentem alegações de defesa e/ou recolham aos cofres do Fundeb do Município de Prata do Piauí/PI as quantias especificadas, atualizadas monetariamente a partir das datas indicadas até a data do efetivo recolhimento, abatendo-se, na oportunidade, a quantia eventualmente já ressarcida na forma da legislação em vigor:
 (...) 
9.5.7. Responsáveis solidários: Antônio Gomes de Sousa (CPF XXX.362.931-XX) , Venilson de Oliveira Rocha ME (CNPJ 16.416.613/0001-44) , Venilson de Oliveira Rocha (CPF XXX.382.553-XX) , Ricardo Matos da Cruz (CPF XXX.891.745-XX) e Emanuela Machado Araújo (CPF XXX.569.573-XX) : realização de 2 transferências bancárias (da conta corrente n. 0699278-1, agência n. 5797, Banco Bradesco, de titularidade da Prefeitura Municipal de Prata do Piauí/PI) à empresa Construtora Tende Ltda. - ME no período de 14 a 20 de dezembro de 2016, totalizando o montante de R$ 297.535,16, sem qualquer comprovação da contraprestação de serviços por parte da empresa, conforme apurado pela CGU-PI, nos termos consignados na nota técnica n. 551/2017/NAE/PI/REGIONAL/PI, de 17/5/2017 (peça 3) , bem como não fora localizada pela equipe de auditoria da CGU-PI qualquer documentação que pudesse evidenciar a regular aplicação dos recursos (projeto básico, processo licitatório, contrato, documentos fiscais de despesa, etc) , o que foi corroborado pelo gestor sucessor, Sr. Willhelm Barbosa Lima, que certificou, ao tomar posse no dia 1/1/2017, que não localizara qualquer documentação que pudesse comprovar a execução das despesas relacionadas às transferência bancárias decorrentes do precatório do Fundef. Ademais, conforme fiscalização realizada pela CGU-PI, restaram devidamente constatadas as seguintes irregularidades: a) ausência de autorização legislativa para realização das despesas; b) fraude à licitação; c) ausência de manutenção dos recursos do Fundef em conta específica; e demais ocorrências retratadas nos itens 1-47 da instrução da constante à peça 14;
HISTÓRICO 
2.	O presente processo foi objeto de instrução preliminar (peça 7) , a qual propôs a citação dos responsáveis, conforme sistematizado em matriz de responsabilização anexa àquela instrução e tal como determinado no Acordão originador desta TCE. A mencionada proposta de encaminhamento contou com a anuência do Diretor da Unidade Técnica (peça 8) , que, em face da subdelegação de competência conferida pelo Titular da Secex-PI, autorizou a realização da citação tal qual proposta.
3.	A aludida citação foi levada a cabo pela Unidade Técnica e, em que pese ter sido efetuada em forma válida, foram recebidas as alegações de defesa de apenas 2 (dois) dos responsáveis, quais sejam, Sr. Ricardo Matos da Cruz e Sra. Emanuela Machado Araújo, à peça 68, esgotando-se o prazo concedido para os demais responsáveis sem que fossem apresentadas as suas alegações de defesa e tampouco recolhido o débito que lhes foi imputado.
4. 	Entretanto, em instrução à peça 77, verificou-se a ocorrência de erro material no item 9.5.7. do Acórdão 1470/2017-TCU-Plenário, item este que determinou a constituição do presente apartado e instauração da correspondente Tomada de Contas Especial, nos seguintes termos:
Onde se lê: 
9.5.7 (...) realização de 2 transferências bancárias (da conta corrente n. 0699278-1, agência n. 5797, Banco Bradesco, de titularidade da Prefeitura Municipal de Prata do Piauí/PI) à empresa Construtora Tende Ltda. - ME no período de 14 a 20 de dezembro de 2016, totalizando o montante de R$ 297.535,16 (...) b.2) 
Leia-se: 
9.5.7 (...) realização de 2 transferências bancárias (da conta corrente n. 0699278-1, agência n. 5797, Banco Bradesco, de titularidade da Prefeitura Municipal de Prata do Piauí/PI) à empresa Venilson de Oliveira Rocha ME no período de 14 a 20 de dezembro de 2016, totalizando o montante de R$ 297.535,16 (...) 
5. 	Em virtude de tal fato, a unidade técnica entendeu, de modo uniforme, que a citação realizada à empresa Venilson de Oliveira Rocha ME, e ao seu dirigente, Sr. Venilson de Oliveira Rocha, deveria ser declarada nula, por estar eivada de vício insanável no que tange à correta especificação da irregularidade que lhe deu causa, mais especificamente quanto à empresa recebedora dos recursos das despesas impugnadas, com a qual não possuem nenhum vínculo aparente. Por isso, defendeu a realização de nova citação desses dois responsáveis, após a correção dos elementos fáticos (peças 77-79) .
6. 	No que tange, porém, aos demais responsáveis, o Sr. Antônio Gomes de Sousa, ex-prefeito de Prata do Piauí/PI, e aos membros da comissão de licitação, Sr. Ricardo Matos da Cruz e Sra. Emanuela Machado Araújo, a unidade técnica considerou que o equívoco constatado não comprometeu o objetivo da citação ou que de alguma maneira tenha prejudicado o direito de ampla defesa e contraditório, visto tratar-se aqui de apenas uma de inúmeras transferências e licitações com fortes indícios de irregularidades a eles atribuídas e oriundas essencialmente da mesma conduta comissiva. Ademais, o débito decorrente da determinação do item 9.5.7 do Acordão foi corretamente especificado na citação, facultando-lhes, caso tivessem feito o recolhimento do valor devido, o correto abatimento desta parcela do débito total a eles imputados (peças 77-79) .
7. 	Não obstante, após ouvido o MP/TCU (peça 82) , o Min. Relator, exmo. Sr. Benjamin Zymler, apresentou ao Plenário da Corte sua concordância com a ocorrência de erro material, conforme especificado pela unidade técnica. Contudo, decidiu por declarar a nulidade de todas as citações realizadas. Nesse sentido, o Tribunal proferiu o Acórdão 2562/2020-TCU-Plenário (rel. Min. Benjamin Zymler) .
8. 		Nesse interim, os responsáveis, Sr. Ricardo Matos da Cruz e Sra. Emanuela Machado Araújo, apresentaram documento denominado "defesa prévia" (peça 155) , em que solicitam a extinção do processo, sem julgamento de mérito, bem como seu encaminhamento para o TCE/PI, diante da suposta incompetência absoluta do TCU para analisar os autos.
9. 	Em instrução uníssona, às peças 156-158, a Secretaria de Recursos do TCU realizou o exame técnico do retrocitado documento, concluindo que: não há que se falar em cabimento de recurso visto que o processo se encontra na fase originária e não há decisão de mérito proferida nos autos. Ademais, verificou que já haviam sido expedidas as citações dos requerentes (peças 146 e 149) , entretanto, até aquele momento, não haviam sido respondidas.
10. 	A Serur embasa seu entendimento nos seguintes argumentos, como segue (peça 156) :
Em regra, cabem recursos contra despachos decisórios do relator e acórdãos do Tribunal que veiculam decisões de mérito ou adotem medidas cautelares. E não cabem recursos contra os despachos de mero expediente ou os acórdãos que não decidem o mérito, ou aqueles que rejeitam as alegações de defesa do responsável, postergando o julgamento do mérito para uma fase subsequente. 
Na hipótese de decisões que rejeitam alegações de defesa e fixam novo prazo para pagamento do débito, assim como as que determinam audiências e citações, se a parte intentar o recurso ele não será conhecido e a documentação encaminhada poderá ser aproveitada como elementos adicionais de defesa, sempre que o estágio do processo ainda viabilizar tal exame. Assim dispõem o art. 279, caput, do Regimento Interno/TCU: 
Ressalvada a hipótese de embargos de declaração, não cabe recurso de decisão que rejeitar alegações de defesa, converter processo em tomada de contas especial ou determinar sua instauração, ou ainda que determinar a realização de citação, audiência, diligência ou fiscalização. Parágrafo único. Se a parte intentar o recurso, a documentação encaminhada será aproveitada como defesa, sempre que possível, sem prejuízo da realização da citação ou da audiência, quando for obrigatória.
Sendo assim, considerando que o processo encontra-se em fase originária e que o ato decisório precedente à peça em exame trata-se de pronunciamento da Unidade Técnica para que se realize a citação dos responsáveis (peça 112) , com base em delegação de competência, não cabe recurso no caso em espécie, podendo a peça em exame ser recebida como elementos complementares de defesa, nos termos do parágrafo único do art. 279 do RI/TCU.
11. 	O Min. Relator, exmo. Sr. Benjamin Zymler, manifestou-se de acordo com a proposta de encaminhamento formulada pela Serur (peça 161) .
12. 	Assim, em cumprimento ao item 9.5.7 do Acórdão 1470/2017-TCU-Plenário, com as alterações dadas pelo Acórdão 2562/2020-TCU-Plenário, foram promovidas as seguintes citações, conforme Despacho de Conclusão das Comunicações Processuais (peças 164-165) : 
12.1.	do ex-prefeito, Sr. Antônio Gomes de Sousa (CPF XXX.362.931-XX) , por meio do ofício 7619/2021-Secomp4 (peça 118) , datado de 4/3/2021, recebido em 12/3/2021 (peça 126) , com resposta às peças 140-141;
12.2.	dos membros da comissão de licitação, Sr. Ricardo Matos da Cruz (CPF XXX.891.745-XX) e Sra. Emanuela Machado Araújo (CPF XXX.569.573-XX) , por meio de advogado, mediante os ofícios 27520/2021-Secomp4 e 27529/2021-Secomp4 (peça 149 e 146, respectivamente) , datados de 31/5/2021, recebidos em 22/7/2021, com resposta à peça 155;
12.3 	do representante da empresa contratada, Sr. Venilson de Oliveira Rocha (CPF XXX.382.553-XX) , mediante os ofícios 7618/2021-Secomp4 (peça 119) , datado de 4/3/2021, não recebido pelo destinatário, e 27526/2021-Secomp4 (peça 147) , datado de 31/5/2021, recebido em 15/6/2021 (peça 150) , sem resposta;
12.4 	da empresa Venilson de Oliveira Rocha - ME (CNPJ 16.416.613/0001-44) , mediante os ofícios 7616/2021-Secomp4, 7617/2021-Secomp4 (peças 120-121) , datados de 4/3/2021, não recebidos pelo destinatário, e 27524/2021-Secomp4 (peça 148) , datado de 31/5/2021, recebido em 15/6/2021 (peça 151) , sem resposta.
EXAME TÉCNICO
13.	O Sr. Venilson de Oliveira Rocha (CPF XXX.382.553-XX) e a empresa Venilson de Oliveira Rocha - ME (CNPJ 16.416.613/0001-44) , apesar de terem tomado ciência dos ofícios 27526/2021-Secomp4 (peças 147 e 150) e 27524/2021-Secomp4 (peças 148 e 151) , respectivamente, não atenderam as citações e não se manifestaram quanto às irregularidades verificadas. Destaca-se que os endereços dos responsáveis foram identificados por meio de pesquisa nos Sistemas Corporativos do TCU (peça 143-144) .
14. 	Tendo os ofícios 27526/2021-Secomp4 (peça 147) e 27524/2021-Secomp4 (peça 148) , encaminhados por meio de cartas registradas, para os endereços constantes da base de dados dos Sistemas Corporativos do TCU (peças 143-144) , com avisos de ciência assinados (peças 150-151) , pode-se considerar válidas as citações do Sr. Venilson de Oliveira Rocha e da empresa Venilson de Oliveira Rocha - ME, conforme art. 179, inciso II, do RI/TCU.
15. 	Transcorrido o prazo regimental fixado e mantendo-se inerte os aludidos responsáveis, impõem-se que sejam considerados revéis, dando-se prosseguimento ao processo, de acordo com o art. 12, § 3º, da Lei 8.443/1992. Sem prejuízo de que os responsáveis revéis sejam beneficiados por elementos de defesa dos demais responsáveis que, eventualmente, se aplicarem aos indigitados.
Análise dos argumentos apresentados pelo ex-prefeito, Sr. Antônio Gomes de Sousa  (peças 140-141) .
16. 	O responsável apresentou defesa argumentativa, à peça 140, bem como, extrato bancário da conta corrente da prefeitura de Prata do Piauí/PI, no banco Bradesco (Ag. 5797, c/c 0699278-1) , referente ao mês de dezembro de 2016 (peça 141) . 
17. 	Após preâmbulo em que o defendente aponta o contexto fático, o responsável apresenta, em suma, as alegações elencadas a seguir:
A.1 impossibilidade de aplicação retroativa dos efeitos do Acórdão 1824/2017-TCU-Plenário, rel. Walton Alencar Rodrigues (peça 140, p. 2-4) ;
A.2 não há provas nos autos de que não houve execução dos serviços oriundos dos Convites 008/2016 e 009/2016 (peça 140, p. 4-5) ;
Alegação 1 - impossibilidade de aplicação retroativa dos efeitos do Acórdão 1824/2017-TCU-Plenário, rel. Walton Alencar Rodrigues (peça 140, p. 2-4) ;
18. 	O responsável alega que o entendimento sobre a natureza dos recursos advindos de precatórios do Fundef e as orientações sobre a sua aplicação só vieram à tona com o Acórdão 1824/2017-TCU-Plenário (rel. Min. Walton Alencar Rodrigues) , no ano de 2017, enquanto que os recursos de precatório do Fundef foram liberados ao município de Prata do Piauí/PI no dia 13/12/2016, sendo executado ainda no exercício de 2016. 
19. 	Portanto, o defendente entende que a citada decisão do TCU não alcança os gastos sob sua responsabilidade, uma vez que foram efetuados no exercício de 2016 e a citada decisão só foi proferida no ano de 2017, não cabendo efeitos retroativos, sob pena de afronta ao princípio da segurança jurídica.
20. 	Por fim, esclarece que, no momento da aplicação dos recursos do Fundef, em 2016, não havia, de forma expressa, nenhuma orientação sobre sua aplicação, pelo contrário, havia visão de que seriam recursos desvinculados, que se somariam as verbas ordinárias do município.
21. 	Inicia-se a análise citando que a irregularidade que pesa contra o responsável não diz respeito, simplesmente, a aplicação de recursos do Fundef desvinculada da destinação especificada em lei, mas, também, sem comprovação da regular contratação e da contraprestação de serviços, além de ausência de autorização legislativa para realização das despesas e de outras irregularidades detectadas pela CGU/PI, conforme discriminado no texto da citação do responsável.
22. 	Em relação ao argumento trazido pelo responsável, cumpre dizer que o Acórdão 1824/2017-TCU-Plenário (rel. Min. Walton Alencar Rodrigues) , não se caracterizou pela constituição de novo estado jurídico, como diz o defendente, porque a vinculação desses recursos decorre da norma, em especial, do art. 60 do ADCT, com a redação conferida pela EC 14/1996 (atualmente, art. 212-A da CF/88) , bem como, pelas Leis 9.394/1996 e 11.494/2007.
23. 	Nesse sentido, vale transcrever trechos do Voto que deu origem ao Acórdão 1824/2017-TCU-Plenário (rel. Min. Walton Alencar Rodrigues) , in verbis:
O fato de os pagamentos aos municípios serem feitos mediante precatórios não afasta nem impede a aplicação da Constituição e das leis, em especial na parte que impõe a vinculação desses recursos, até porque o provimento judicial não altera a natureza jurídica essencial dessas parcelas complementares de verbas do Fundeb, natureza que se mantém nos registros da União e em todo o trânsito dessas verbas, muito menos lhes confere caráter indenizatório, como podem pretender alguns.
Ao contrário, se, na ação proposta pelo MPF, a União foi condenada em razão do não atendimento do valor mínimo por aluno/ano, é evidente que os valores obtidos judicialmente devem ter aplicação vinculada a essa finalidade, senão o provimento judicial estaria provocando exatamente a situação que intentou evitar, a insuficiente destinação de recursos vinculados ao ensino básico para essa finalidade constitucional.
Daí decorre a razão por que devem ser de pronto rechaçadas quaisquer interpretações que tenham por efeito prático afastar essas especiais vinculações legais e constitucionais e a atração de novos gravames, a exemplo dos honorários advocatícios que, de logo, abocanhariam vinte por cento das verbas transferidas pela União e finalisticamente gravadas pela Constituição e legislação infraconstitucional .
Afinal, não há regra de hermenêutica que possa justificar a interpretação de lei de modo que produza efeitos opostos ao que ela determina. Tratar-se-ia de brutal contrassenso que cumpre ao exegeta repelir e hostilizar. Pudessem verbas gravadas, constitucionalmente discriminadas, ser aplicadas em diversa finalidade, haveria notável paradoxo, que conteria rasgar a constituição e as leis que tratam das verbas destinadas pelo constituinte à educação.
Ademais, não pode o julgador arvorar-se no papel de legislador e escolher aplicar a lei que gostaria que existisse, a que ache mais justa, de acordo com seus critérios pessoais e idiossincráticos de justiça, ou a que ele redigiria caso lhe fosse facultado escrevê-las, a lege ferenda, desprezando todo o direito objetivo. Cabe ao julgador tão somente aplicar a lei existente ao caso concreto, a lege lata, dentro do contexto e dos princípios constitucionais, na melhor medida do possível, mas sempre respeitando a ordem jurídica em vigor.
Não cabe, pois, ao órgão de controle externo, escolher ou autorizar o emprego de verbas públicas em finalidades outras que as estritamente autorizadas por lei.
Assim, considerando as notícias de que recursos oriundos dessas complementações já estariam sendo aplicados em destinação diversa, impõe-se agir com a maior presteza e rigor possíveis, para evitar o desbaratamento desses valores em finalidades absolutamente vedadas pela legislação em vigor.
Da mesma forma, pelas razões salientadas, absolutamente questionável o procedimento de destacar, em precatórios, verbas do Fundeb, para pagamentos de advogados, uma vez que tal procedimento desfalcaria a vontade dos legisladores, constituinte e derivado, no sentido de permitir a alocação de recursos mínimos, por aluno, em cada estado e município do País. Este procedimento não elide a responsabilidade dos gestores e advogados pela percepção irregular de recursos públicos gravados com finalidade específica.
Por essa razão, entendo adequado dar a mais ampla divulgação possível a esta deliberação, encaminhando-as aos demais Tribunais de Contas, aos munícipios envolvidos e aos demais órgãos ou entidades que possam colaborar com o controle externo. (grifou-se) 
24. 	O Fundeb, instituído em substituição ao Fundef com a promulgação da EC 53/2006, que veio dar nova redação ao art. 60 do ADCT (atualmente, art. 212-A da CF/88) , é regulamentado pela Lei 11.494/2007, que no seu art. 21 (termos replicados no art. 25 da Lei 14.113/2020) estabelece que os recursos do fundo, inclusive aqueles oriundos de complementação da União, serão utilizados pelos entes federativos em ações consideradas como de manutenção e desenvolvimento do ensino para a educação básica pública, "conforme disposto no art. 70 da Lei 9.394/1996", que, por sua vez, discrimina com clareza quais são essas ações, nos seguintes termos: 
Art. 70. Considerar-se-ão como de manutenção e desenvolvimento do ensino as despesas realizadas com vistas à consecução dos objetivos básicos das instituições educacionais de todos os níveis, compreendendo as que se destinam a: 
	I - remuneração e aperfeiçoamento do pessoal docente e demais profissionais da educação; 
	II - aquisição, manutenção, construção e conservação de instalações e equipamentos necessários ao ensino; 
	III - uso e manutenção de bens e serviços vinculados ao ensino; 
	IV - levantamentos estatísticos, estudos e pesquisas visando precipuamente ao aprimoramento da qualidade e à expansão do ensino; 
	V - realização de atividades-meio necessárias ao funcionamento dos sistemas de ensino; 
	VI - concessão de bolsas de estudo a alunos de escolas públicas e privadas; 
	VII - amortização e custeio de operações de crédito destinadas a atender ao disposto nos incisos deste artigo; 
	VIII - aquisição de material didático-escolar e manutenção de programas de transporte escolar. 
25. 	Destaca-se, ainda, que os atos administrativos estão vinculados ao que a lei autoriza (princípio da legalidade) , devendo o administrador público orientar-se por ela. Nesse contexto, com simples leitura da legislação em comento é possível dizer que a utilização dos recursos dos precatórios do Fundef para pagamento de advogados é, no mínimo, temerária.
26. 	Dessa forma, entende-se que a alegação apresentada neste ponto não deve ser aceita.
Alegação 2 - não há provas nos autos de que não houve execução dos serviços oriundos dos Convites 008/2016 e 009/2016 (peça 140, p. 4-5) ;
27. 	O defendente cita que o extrato bancário (Banco Bradesco, Ag. 5797, c/c 0699278-1) , à peça 141, comprova que os recursos do Fundef recebidos pelo município de Prata do Piauí/PI foram utilizados para pagamento à empresa Venilson de Oliveira Rocha ME, referente aos convites 008/2016 e 009/2016.
28. 	Continua, afirmando que não há nos autos nenhum laudo de engenharia e/ou de inspeção nos prédios objeto dos convites 008/2016 e 009/2016.
29. 	Dito isso, o defendente alega que não foi comprovado nos autos a inexecução dos serviços objeto dos convites 008/2016 e 009/2016, bem como, que o município apresentou o atesto das medições da obra, comprovando a sua execução.
30. 	Inicia-se a análise destacando que o ordenador de despesa tem o ônus de demonstrar a regular aplicação dos recursos públicos, pois, na gestão desses recursos, é princípio básico a inversão do ônus da prova, conforme pacífica jurisprudência no TCU.
Acórdão 1895/2014-TCU-Segunda Câmara (Rel. Ana Arraes) 
Nos processos relativos ao controle financeiro da Administração Pública, a culpa dos gestores por atos irregulares que causem prejuízo ao erário é legalmente presumida, ainda que não se configure ação ou omissão dolosa, admitida prova em contrário, a cargo do gestor. Na fiscalização dos gastos públicos, privilegia-se, como princípio básico, a inversão do ônus da prova. Cabe ao gestor demonstrar a boa aplicação dos dinheiros e valores públicos sob sua responsabilidade (art. 70, parágrafo único, da Constituição Federal e art. 93 do Decreto-Lei 200/1967, c/c o art. 66 do Decreto 93.872/1986) .
Acórdão 2491/2016-TCU-Primeira Câmara (Rel. Walton Alencar Rodrigues) 
Em matéria de direito financeiro, cabe ao ordenador de despesas provar que não é responsável pelas infrações que lhe são imputadas.
Acórdão 1194/2009-TCU-Primeira Câmara (Rel. Valmir Campelo) 
É obrigação do ordenador de despesa ressarcir o erário dos prejuízos a que tenha dado causa por ação ou omissão no cumprimento da lei ou das normas do direito financeiro. É responsabilidade pessoal do gestor a comprovação do bom e regular emprego dos valores públicos que, nessa condição, tenha recebido, cabendo-lhe, em consequência, o ônus da prova. (grifou-se) 
31. 	Portanto, não cabe a alegação do responsável de que não há provas nos autos sobre a inexecução do objeto previsto nos convites 008/2016 e 009/2016, pois o ônus de comprovação cabe ao defendente, que não apresentou nenhum documento que pudesse comprovar a execução dos serviços.
32. 	Nesse momento, cabe transcrever trechos do Relatório que sustentou o Acórdão 1470/2017-TCU-Plenário, Rel. do Min. Benjamin Zymler, in verbis:
 (...) 
24.2. Em relação aos Convites 008 e 009/2016, tendo como vencedora a empresa Venilson de Oliveira Rocha ME (CNPJ 16.416.613/0001-44) , cujos objetos eram, respectivamente, a reforma do prédio da prefeitura e serviços de reforma em geral, incluindo elétrica e hidráulica, na unidade escolar Roberta Sousa Lima: 
24.2.1. Verificou-se, em ambos os casos, que os únicos serviços realizados foram pinturas efetuadas em dezembro de 2016, fato confirmado em entrevistas com o atual prefeito municipal de Prata do Piauí, Sr. Willhelm Barbosa Lima (CPF XXX.178.523-XX) , e com professores e o vigia da referida unidade escolar, que também atuavam à época da execução dos serviços; 
24.2.2. A empresa Venilson de Oliveira Rocha ME foi aberta em 2/7/2012, com endereço na Rua Governador Joca Pires, 1929, Bairro de Fátima, Teresina-PI, Cep 64.049-522, com capital social de R$ 150.000,00, tendo como sócio: Venilson de Oliveira Rocha (CPF XXX.382.553-XX) . Em apuração in loco desenvolvida por esta Secex-PI, constatou-se não haver empresa no endereço informado no Cadastro Nacional de Pessoa Jurídica da Receita Federal, informação confirmada pelo morador do local, onde na verdade funciona uma residência, o que traz como corolário a constatação de tratar-se de empresa "fantasma". (...) 
33. 	Observa-se, mesmo o ônus da prova cabendo ao responsável, que houve a tentativa dos órgãos de controle de buscar provas sobre a execução dos convites 008/2016 e 009/2016. Contudo, além de não conseguir tal comprovação, salvo pinturas efetuadas em dezembro de 2016, a Secex-PI constatou, em visita ao endereço informado no Cadastro Nacional de Pessoa Jurídica da Receita Federal da empresa contratada (Venilson de Oliveira Rocha ME - CNPJ 16.416.613/0001-44) , que não havia empresa no local informado, suscitando tratar-se de empresa de "fachada".
34. 	Dessa forma, não se pode acatar a alegação do responsável, ainda mais, tendo em vista a ausência de apresentação de documentação que comprovem a execução dos serviços contratados por meio dos convites 008/2016 e 009/2016.
Análise dos argumentos apresentados pelos membros da comissão de licitação, Sr. Ricardo Matos da Cruz e Sra. Emanuela Machado Araújo (peça 155) .
35. 	Os responsáveis, Sr. Ricardo Matos da Cruz e Sra. Emanuela Machado Araújo, apresentaram em conjunto, apenas, defesa argumentativa, à peça 155.
36. 	No documento de defesa, os responsáveis apresentam, em suma, as alegações elencadas a seguir (a numeração segue a sequência desta instrução) :
A.3 incompetência absoluta do TCU para análise das irregularidades apontadas (peça 155, p. 3-4) ;
A.4 ausência de individualização das condutas dos responsáveis (peça 155, p. 4-5) ;
A.5 ausência de nexo de causalidade entre a conduta dos responsáveis e as irregularidades apontadas (peça 155, p. 5-6) .
Alegação 3 - incompetência absoluta do TCU para análise das irregularidades apontadas (peça 155, p. 3-4) ;
37. 	O responsável alega que os recursos do precatório do Fundef recebidos pelo município de Prata do Piauí/PI já estavam incorporados ao orçamento municipal, uma vez que já tinham sido desbloqueados pela justiça (TJPI) . Portanto, entendem que a competência para analisar os recursos é o TCE/PI, não sendo competência do TCU.
38. 	Citam que as Súmulas 208 e 209 do STJ, transcritas a seguir, impedem o entendimento sobre a competência do TCU para fiscalizar recursos de precatório do Fundef, dado por meio do Acórdão 1824/2017-TCU-Plenário (rel. Min. Walton Alencar Rodrigues) .
Súmula 208 do STJ: Compete à Justiça Federal processar e julgar prefeito municipal por desvio de verba sujeita a prestação de contas perante órgão federal. 
Súmula 209 do STJ: Compete à Justiça Estadual processar e julgar prefeito por desvio de verba transferida e incorporada ao patrimônio municipal.
39. 	Primeiramente, deve ser esclarecido que as citadas súmulas não socorrem aos responsáveis, pois disciplinam a competência no âmbito judicial, não alcançando o TCU, que profere decisões no âmbito administrativo.
40. 	Nota-se que é competência do TCU, expressamente disposta no art. 71, inciso VI, da CF/88, fiscalizar a aplicação de quaisquer recursos repassados pela União. Assim, se os recursos repassados pertencem à complementação da União ao Fundef, compete ao TCU a fiscalização para que sua aplicação seja destinada para a finalidade específica, prevista constitucional e infraconstitucionalmente.
41. 	O fato de os pagamentos aos municípios serem feitos mediante precatórios não afasta nem impede a aplicação da Constituição e das leis, uma vez que o provimento judicial não altera a natureza jurídica essencial dessas parcelas complementares de verbas do Fundef.
42. 	Por isso, a alegação dos responsáveis não deve prosperar.
Alegação 4 - ausência de individualização das condutas dos responsáveis (peça 155, p. 4-5) ;
39. 	Os responsáveis afirmam que não há, no processo, individualização de suas condutas, seja comissiva ou omissiva, dolosa ou culposa, tentada ou consumada, objetiva ou subjetiva.
40. 	Acrescentam que não há nenhum documento comprobatório de suas condutas reprováveis, indicando, de forma específica, a materialização da suposta fraude à licitação.
41. 	Inicia-se a análise esclarecendo que o Acórdão 1470/2017-TCU-Plenário, Rel. do Min. Benjamin Zymler, apresentou todos os elementos para a devida responsabilização dos membros da comissão de licitação, responsáveis pelos convites 008/2016 e 009/2016, inclusive, destacando as condutas reprováveis. 
42. 	Nesse sentido, vale citar, em suma, as condutas comissivas dos responsáveis, membros da comissão de licitação, apresentadas na referida decisão do TCU:
42.1.	os responsáveis/membros não eram servidores efetivos da Prefeitura Municipal de Prata do Piauí/PI, de forma que não poderiam aceitar formar a comissão de licitação, pois afronta o caput e §1º, do art. 51 da Lei 8.666/1993;
42.2.	a empresa Venilson de Oliveira Rocha ME (CNPJ 16.416.613/0001-44) foi convidada para participação nos convites 008/2016 e 009/2016, foi habilitada e declarada vencedora dos certames, pelos responsáveis, como membros da comissão de licitação, apesar de fortes indícios de que a empresa era de "fachada", uma vez que não havia empresa no endereço informado no Cadastro Nacional de Pessoa Jurídica da Receita Federal;
42.3.	fortes indícios de que não foram respeitados os prazos legais para atendimento de todas as fases dos convites 008/2016 e 009/2016.
43. 	Além das retrocitadas condutas irregulares, o conjunto de outros fatos narrados na decisão do TCU, resumidamente citados a seguir, denotam a ocorrência de fraude e/ou burla aos citados processos licitatórios, sendo factível deduzir a participação dos defendentes nessas irregularidades, ainda que por omissão. 
43.1.	convites não informados no Sistema Licitações Web do TCE/PI, o que ampliaria a publicidade do processo, implicando descumprimento do § 4º do art. 34 da Resolução TCE/PI 39/2015;
43.2.	pelo pouco tempo despendido na execução das despesas, parece razoável inferir que não houvera projeto básico, nem orçamento detalhado com a composição dos custos unitários, para a realização de tais procedimentos licitatórios, em desacordo ao previsto no art. 7º, §2º, incisos I e II, da Lei 8.666/93;
43.3.	supostamente realizados em 7/12 e 12/12/2016, os certames licitatórios só tiveram seus extratos publicados na imprensa em 3/1/2017, portanto, já na gestão subsequente; 
43.4.	os objetos supostamente licitados não estariam relacionados às finalidades do Fundef;
43.5.	Ricardo Matos da Cruz e Emanuela Machado Araújo eram casados, sendo que Emanuela Machado Araújo seria irmã de Mirly Machado Araújo (CPF XXX.569.563-XX) , esposa do então Prefeito Municipal de Prata do Piauí, Antônio Gomes de Sousa (CPF XXX.362.931-XX) , o que teria facilitado as fraudes nos certames;
43.6.	fortes indícios de que os serviços contratados e pagos nos citados convites não foram executados, salvo pintura efetuada em dezembro de 2016;
44. 	Portanto, entende-se que os inúmeros indícios de irregularidades acerca dos convites 008/2016 e 009/2016 não seriam possíveis sem a participação dos membros da comissão de licitação, ora responsabilizados.
Alegação 5 - ausência de nexo de causalidade entre a conduta dos responsáveis e as irregularidades apontadas (peça 155, p. 5-6) ;
45. 	Segundo os defendentes, não restou claro, nos autos, o nexo de causalidade entre as condutas irregulares e o prejuízo causado ao Erário. 
46. 	Afirmam que a responsabilização de membros das comissões de licitação, com imputação solidária dos débitos, só é possível, caso seja vinculada às condutas que deram ensejam ao débito. Assim, considerando que os débitos são decorrentes de inexecução de serviços contratados e pagos/liquidados, e, ainda, considerando que a comissão de licitação como atribuição a fiscalização sobre a execução desses serviços, concluem pela inexistência de nexo de causalidade entre suas condutas e o dano ao Erário.
47. 	Inicialmente, deve ser esclarecido que o TCU adota, para o estabelecimento do nexo de causalidade para fins de responsabilização, a Teoria do Dano Direto e Imediato, com fundamento no art. 403 do CC/2002, conforme se pode observar das decisões citadas a seguir: 
Acórdão 1501/2018-TCU-Primeira Câmara (Rel. Benjamin Zymler) 
Enunciado: Para o estabelecimento do nexo de causalidade para fins de responsabilização, aplica-se no TCU a teoria do dano direto e imediato, também chamada teoria da interrupção do nexo causal, em detrimento da teoria da equivalência das causas e da teoria da causalidade adequada.
Acórdão 1721/2016-TCU-Plenário (Rel. Benjamin Zymler) 
Enunciado: Para o estabelecimento do nexo de causalidade para fins de responsabilização, aplica-se no TCU a teoria do dano direto e imediato, também chamada teoria da interrupção do nexo causal, em detrimento da teoria da equivalência das causas e da teoria da causalidade adequada.
48. 	A Teoria dos Danos Diretos e Imediatos define que somente haverá o dever de indenizar caso o dano provocado seja efeito necessário da causa, posto ser imprescindível que haja liame lógico-jurídico para que se estabeleça a relação entre causa e o dano dela decorrente.
49. 	Portanto, segundo essa teoria, para o estabelecimento do nexo de causalidade para fins de responsabilização, nos casos em que o dano ao erário decorre de um conjunto de causas (concausas) , em que não se pode apontar uma única causa determinante para sua ocorrência, como o caso ora analisado, deve-se verificar se as condutas atribuídas aos responsáveis possuem relação direta e imediata com o dano, bem como se ela foi decisiva e necessária para a ocorrência do prejuízo.
50. 	Desta feita, pode-se dizer que as condutas irregulares dos membros da comissão de licitação, conforme discriminado no item 42 desta instrução, 	juntamente com as demais condutas descritas no item 43 desta instrução, concorrem diretamente para o resultado dano (concausas) , sendo, diretas, imediatas e imprescindíveis para a ocorrência do dano.
51. 	A contratação da empresa Venilson de Oliveira Rocha ME, por meio de inúmeras irregularidades nos processos licitatórios, sob a modalidade convite, caracterizaram-se fraude aos devidos processos licitatórios, culminando em dano ao Erário, em decorrência de pagamento por serviços não executados, a empresa tida como "fantasma". Ou seja, não seria possível a contratação da citada empresa e, por fim, a ocorrência de dano, não fossem as condutas irregulares praticadas pelos membros da comissão de licitação.
52. 	Diante do exposto, entende-se que o nexo de causalidade está bem caracterizado, não havendo razão nas argumentações dos defendentes.
CONCLUSÃO
53. 	O presente processo de tomada de contas especial tem por objetivo a apuração de irregularidades que culminaram no pagamento, à Venilson de Oliveira Rocha ME, do valor de R$ 297.535,16, em 20/12/2016, sem qualquer comprovação da contraprestação de serviços por parte da empresa, conforme relatado nos autos. 
54. 	Para justificar as irregularidades identificadas, foram chamados em citação, solidariamente, o ex-prefeito de Prata do Piauí/PI, Sr. Antônio Gomes de Sousa (CPF XXX.362.931-XX) , os membros da comissão de licitação, Sr. Ricardo Matos da Cruz (CPF XXX.891.745-XX) e Sra. Emanuela Machado Araújo (CPF XXX.569.573-XX) , a empresa contratada, Venilson de Oliveira Rocha - ME (CNPJ 16.416.613/0001-44) , e o seu representante, Sr. Venilson de Oliveira Rocha (CPF XXX.382.553-XX) .
55. 	Cumpre dizer que, transcorrido o prazo regimental fixado e mantendo-se inerte o responsável, Sr. Venilson de Oliveira Rocha (CPF XXX.382.553-XX) , e a empresa, Venilson de Oliveira Rocha - ME (CNPJ 16.416.613/0001-44) , impõe-se que sejam considerados revéis, dando-se prosseguimento ao processo, de acordo com o art. 12, § 3º, da Lei 8.443/1992.
56. 	Diante das análises efetivadas na presente instrução, pode-se dizer que as defesas apresentadas pelos responsáveis não foram capazes de debelar os atos impugnados, que culminou no pagamento irregular de R$ 297.535,16 (data de origem: 20/12/2016) , à empresa Venilson de Oliveira Rocha - ME (CNPJ 16.416.613/0001-44) .
57. 	Acrescente a isso, o fato de que não se pode vislumbrar boa-fé no caso concreto, uma vez que os elementos constantes dos autos denotam a ocorrência de fraude à licitação (convites 008/2016 e 009/2016) e na contratação de empresa tida como "fantasma", causando dano ao Erário.
58. 	Assim, entende-se que devam ser declarados revéis o Sr. Venilson de Oliveira Rocha (CPF XXX.382.553-XX) e a empresa, Venilson de Oliveira Rocha - ME (CNPJ 16.416.613/0001-44) , bem como, devam ser rejeitadas as alegações de defesa do ex-prefeito de Prata do Piauí/PI, Sr. Antônio Gomes de Sousa (CPF XXX.362.931-XX) , e dos membros da comissão de licitação, Sr. Ricardo Matos da Cruz (CPF XXX.891.745-XX) e Sra. Emanuela Machado Araújo (CPF XXX.569.573-XX) , uma vez que os elementos de defesa não conseguiram sanear os pontos questionados, culminando na irregularidade concernente ao pagamento de R$ 297.535,16, à empresa Venilson de Oliveira Rocha - ME, sem contraprestação de serviços.
59. 	Por fim, diante da rejeição das alegações de defesa dos responsáveis, inexistindo nos autos elementos que permitam concluir pela ocorrência de boa-fé ou de outros excludentes de culpabilidade em suas condutas, propõe-se que suas contas sejam, desde logo, julgadas irregulares, nos termos do art. 202, § 6º, do Regimento Interno/TCU, procedendo-se à condenação solidária em débito e à aplicação da multa prevista no art. 57 da Lei 8.443/1992. 
PROPOSTA DE ENCAMINHAMENTO
60.	Diante do exposto, submetemos os autos à consideração superior, para encaminhamento ao MP-TCU, com posterior envio ao Relator, propondo:
a) considerar revéis, para todos os efeitos, nos termos do art. 12, § 3º, da Lei 8.443/1992, o Sr. Venilson de Oliveira Rocha (CPF XXX.382.553-XX) e a empresa, Venilson de Oliveira Rocha - ME (CNPJ 16.416.613/0001-44) ;
b)  rejeitar as alegações de defesa apresentadas pelo ex-prefeito de Prata do Piauí/PI, Sr. Antônio Gomes de Sousa (CPF XXX.362.931-XX) , e dos membros da comissão de licitação, Sr. Ricardo Matos da Cruz (CPF XXX.891.745-XX) e Sra. Emanuela Machado Araújo (CPF XXX.569.573-XX) ;
c) julgar irregulares, com fundamento nos arts. 1º, inciso I, 16, inciso III, alíneas "b" e "c", e § 2º da Lei 8.443/1992 c/c os arts. 19 e 23, inciso III, da mesma Lei, e com arts. 1º, inciso I, 209, incisos II e III, e § 5º, 210 e 214, inciso III, do Regimento Interno, as contas do Sr. Antônio Gomes de Sousa (CPF XXX.362.931-XX) , ex-prefeito de Prata do Piauí/PI, dos membros da comissão de licitação, Sr. Ricardo Matos da Cruz (CPF XXX.891.745-XX) e Sra. Emanuela Machado Araújo (CPF XXX.569.573-XX) , do Sr. Venilson de Oliveira Rocha (CPF XXX.382.553-XX) e da empresa, Venilson de Oliveira Rocha - ME (CNPJ 16.416.613/0001-44) , e condená-los, em solidariedade, ao pagamento da quantia a seguir especificada, com a fixação do prazo de quinze dias, a contar das notificações, para comprovarem, perante o Tribunal (art. 214, inciso III, alínea "a", do Regimento Interno) , o recolhimento da dívida à conta bancária específica, criada exclusivamente com propósito de gerir os recursos do precatório do Fundef no Município de Prata do Piauí/PI, conforme determinado no item 9.2 do Acórdão 2758/2020-TCU-Plenário, relator Min. Walton Alencar Rodrigues, atualizada monetariamente e acrescida dos juros de mora, calculados a partir das datas discriminadas, até a data do recolhimento, na forma prevista na legislação em vigor;
	VALOR ORIGINAL (R$) 
	DATA DA OCORRÊNCIA

	297.535,16
	20/12/2016

Valores atualizados, com juros de mora, até 17/2/2022: R$ 387.865,70 (peça 166) .
d) aplicar aos Srs. Antônio Gomes de Sousa (CPF XXX.362.931-XX) , Ricardo Matos da Cruz (CPF XXX.891.745-XX) , Venilson de Oliveira Rocha (CPF XXX.382.553-XX) , Sra. Emanuela Machado Araújo (CPF XXX.569.573-XX) , e à empresa Venilson de Oliveira Rocha - ME (CNPJ 16.416.613/0001-44) , individualmente, a multa prevista no art. 57 da Lei 8.443/1992 c/c o art. 267 do Regimento Interno, com a fixação do prazo de quinze dias, a contar das notificações, para comprovarem, perante o Tribunal (art. 214, inciso III, alínea "a", do Regimento Interno) , o recolhimento da dívida aos cofres do Tesouro Nacional, atualizada monetariamente desde a data do acórdão até a do efetivo recolhimento, se for paga após o vencimento, na forma da legislação em vigor;
	e) autorizar, desde logo, nos termos do art. 28, inciso II, da Lei 8.443/1992, a cobrança judicial da dívida, caso não atendidas as notificações; e
f) encaminhar cópia da deliberação ao Procurador-Chefe da Procuradoria da República no Estado de Piauí (MPF/PI) , nos termos do § 3º do art. 16 da Lei 8.443/1992 c/c o § 7º do art. 209 do Regimento Interno do TCU, e para o Tribunal de Contas do Estado do Piauí (TCE/PI) , para adoção das medidas que entenderem cabíveis; e comunicar-lhes que o relatório e o voto que a fundamentarem podem ser acessados por meio do endereço eletrônico www.tcu.gov.br/acordaos."
2.	Por sua vez, a representante do Ministério Público junto ao TCU, ao manifestar sua concordância com a proposta da unidade técnica, teceu as seguintes considerações (peça 170) :
"Esta representante do Ministério Público manifesta-se de acordo com o encaminhamento proposto pela SecexEducação às peças 167 a 169, sem embargo de assinalar a não ocorrência da prescrição das pretensões reparatória e punitiva à luz da Lei n.º 9.873/1999, haja vista que o histórico dos autos evidencia a prática de atos processuais interruptivos do prazo geral de cinco anos e intercorrente de três anos, nos termos do art. 1.º, caput e § 1.º, da aludida lei (peças 1, 77-79, 82-83, 118 a 131, 135 a 139, 143 a 153, 156 a 158, 161, 167 a 169) ."
É o relatório.

Adriano Moura de Carvalho (4.503/OAB-PI) e Thiago Ramos Silva (10.260/OAB-PI), representando Ricardo Matos da Cruz; Uanderson Ferreira da Silva (5.456/OAB-PI), representando Antonio Gomes de Sousa; Thiago Ramos Silva (10.260/OAB-PI), representando Emanuela Machado Araujo.

Procuradora-Geral Cristina Machado da Costa e Silva.

TOMADA DE CONTAS ESPECIAL. MOVIMENTAÇÕES FINANCEIRAS ATÍPICAS, REALIZADAS NO FINAL DO MANDATO DO EX-GESTOR MUNICIPAL. FRAUDES À LICITAÇÃO. PAGAMENTO POR SERVIÇOS NÃO REALIZADOS. CITAÇÃO. REVELIA DE ALGUNS RESPONSÁVEIS. REJEIÇÃO DAS ALEGAÇÕES DE DEFESA DOS DEMAIS. CONTAS IRREGULARES. DÉBITO SOLIDÁRIO. MULTAS INDIVIDUAIS. CIÊNCIA.

TOMADA DE CONTAS ESPECIAL (TCE)

Secretaria de Controle Externo da Educação, da Cultura e do Desporto (SecexEduc).

Cuidam os autos de tomada de contas especial instaurada por força do subitem 9.5.7 do Acórdão 1470/2017-TCU-Plenário, em razão de pagamentos realizados pelo Município de Prata do Piauí/PI com a utilização de recursos decorrentes de precatórios do Fundef, sem qualquer comprovação da contraprestação de serviços.
2.	A referida municipalidade, em virtude de decisão proferida pela 5ª Vara da Justiça Federal do Piauí, recebeu, em 13/12/2016, isto é, faltando apenas 18 (dezoito) dias para o final do mandato do ex-prefeito Antônio Gomes Sousa, a quantia de R$ 2.849.823,75 (dois milhões, oitocentos e quarenta e nove mil oitocentos e vinte e três reais e setenta e cinco centavos) . Tais recursos advieram do processo judicial 2005.40.00.0067384, cujo objeto foi o pagamento de diferenças do Fundo de Manutenção e Desenvolvimento do Ensino Fundamental e de Valorização do Magistério (Fundef) , do período de 1998 a 2004.
3.	De posse desses recursos, no dia seguinte (14/12/2016) o ente municipal transferiu significativa parcela, no montante de R$ 2.730.000,00, para outra conta corrente de sua propriedade, a qual era mantida no Banco Bradesco (c/c 0699278-1, agência 5797) .
4.	Ato contínuo, nos 5 (cinco) dias seguintes foram efetivadas sessenta transferências para os seguintes destinatários:
	Destinatário
	CNPJ
	Operações Bancárias Identificadas
	Montante Destinado (R$) 

	Construcar Construção Civil e Locação de Máquinas e Veículos Ltda. EPP
	19.742.308/0001-30
	29 transferências
	502.346,86

	QualityServ Construtora Serviços e Reformas Ltda. - ME 
	21.376.282/0001-04
	1 transferência
	50.025,00

	Vitor Alves Cardoso Neto EIRELI
	14.283.222/0001-73
	2 transferências
	313.873,98

	Geopa Empreendimentos Imobiliários Ltda.
	13.231.889/0001-60
	3 transferências
	332.253,29

	Salinas Empreendimentos e Construções Ltda. - ME
	73.694.788/0001-57
	1 transferência
	154.925,04

	Construtora Tende Ltda. - ME
	05.740.967/0001-23
	3 transferências
	310.645,26

	Venilson de Oliveira Rocha ME
	16.416.613/0001-44
	2 transferências
	297.535,16

	F & R Pneus Ltda.
	07.670.899/0001-07
	1 transferência
	28.400,00

	Contabilidade Pública de Municípios Ltda.
	17.400.231/0001-95
	3 transferências
	63.600,00

	DMJ Serviços de Diagnóstico e Comércio de Equipamentos para Escritório Ltda. - ME
	41.280.439/0001-00
	9 transferências
	40.302,43

	Marquinhos Construções Ltda. - ME
	11.757.747/0001-05
	1 transferência
	140.216,20

	PM de Prata do Piauí
	06.636.807/0001-00
	4 transferências
	428.650,00

	Não identificado
		1 transferência
	102.215,98

5.	Como se observa, R$ 2.234.123,22 foram transferidos a onze empresas distintas, mediante 55 transações financeiras, consideradas atípicas se comparadas com a movimentação nos meses anteriores. O restante destinou-se a outra conta do município mantida no Banco do Brasil (c/c 5225-6, ag. 788-9) e a uma operação (de R$ 102.215,98) em que não foi possível identificar o beneficiário dos repasses.
6.	Em paralelo, os órgãos de controle identificaram diversas evidências de montagem de certames para justificar a movimentação financeira, a utilização de recursos em ações que não guardam correlação com os objetivos do Fundef e a inexecução de parte significativa dos serviços supostamente contratados. Passo a detalhar estas circunstâncias.
7.	Cerca de trinta dias antes da liberação dos recursos, mas ciente da iminência do crédito, o ex-prefeito Antônio Gomes Sousa instituiu comissão permanente de licitação formada pelos seguintes membros: Sr. Ricardo Matos da Cruz (presidente) , Sra. Emanuela Machado Araújo e Sra. Romário Lopes dos Reis. Nenhum era servidor efetivo da prefeitura, o que de pronto viola o disposto no art. 51 da Lei 8.666/1993. Ricardo e Emanuela eram casados, sendo que esta última é cunhada do ex-prefeito (irmã da esposa dele) .
8.	Os atos da comissão de licitação eram praticados pelo casal, sendo que a participação do terceiro (Sr. Romário Lopes dos Reis) era meramente figurativa, a ponto de efetivamente não assinar os documentos produzidos. Entrevista realizada por analistas da Controladoria-Geral da União (CGU) demonstrou que o Sr. Romário não tinha formação para lidar com a Lei de Licitações e Contratos, desconhecendo conceitos básicos. Na oportunidade, o jurisdicionado confirmou que não assinou documentos.
9.	Tão logo constituída, a comissão de licitação publicou nove convites, cujos objetos e empresas contratadas estão sintetizados na tabela a seguir:
	Empresa contratada
	Procedimento Licitatório
	Objeto licitado
	Data de homologação
	Valor contratado (R$) 

	Marquinhos Construções Ltda. - ME (CPNJ 11.757.747/0001-05 ) 
	Convite 001/2016
	Contratação de empresa especializada para execução dos serviços de recuperação de pavimentação de vias públicas do município.
	7/12/2016 (com publicação em 3/1/2017) 
	147.596,46

	Construtora Tende Ltda. - ME (CNPJ 05.740.967/0001-23) 
	Convite 002/2016
	Contratação de empresa especializada para execução dos serviços de reforma de diversas escolas municipais
	7/12/2016 (com publicação em 3/1/2017) 
	146.760,48

		Convite 004/2016
	Contratação de empresa especializada para execução dos serviços de recuperação de estrada vicinal em diversos trechos da Zona Rural do Município de Prata do Piauí.
	12/12/2016 (com publicação em 3/1/2017) 
	147.959,78

	QualityServ Construtora Serviços e Reformas Ltda. - ME (CNPJ 21.376.282/0001-04) 
	Convite 003/2016
	Contratação de empresa especializada para execução dos serviços de dedetização dos prédios públicos municipais pertencentes à administração pública municipal.
	7/12/2016 (com publicação em 3/1/2017) 
	50.025,00

	Construcar Construção Civil e Locação de Máquinas e Veículos Ltda. EPP (CNPJ 19.742.308/0001-30) 
	Convite 005/2016
	Contratação de empresa especializada para execução dos serviços de reforma do prédio da sede do Peti.
	12/12/2016 (com publicação em 3/1/2017) 
	148.426,13

		Convite 007/2016
	Contratação de empresa especializada para execução dos serviços de reforma do prédio da sede do Cras.
	12/12/2016 (com publicação em 3/1/2017) 
	148.392,76

	Vitor Alves Cardoso Neto EIRELI (CNPJ 14.283.222/0001-73) 
	Convite 006/2016
	Contratação de empresa especializada para execução dos serviços de reforma do Posto de Saúde do Programa Saúde da Família - PSF
	12/12/2016 (com publicação em 3/1/2017) 
	148.000,00

	Venilson de Oliveira Rocha ME (CNPJ 16.416.613/0001-44) 
	Convite 008/2016
	Contratação de empresa especializada para execução dos serviços de reforma do prédio da Prefeitura
	12/12/2016 (com publicação em 3/1/2017) 
	149.695,16

		Convite 009/2016
	Contratação de empresa especializada para execução dos serviços de reforma em geral incluindo elétrica e hidráulica na Unidade Escolar Roberta Sousa Lima
	12/12/2016 (com publicação em 3/1/2017) 
	147.840,00

10.	Percebe-se, portanto, que parte dos recursos do Fundef foi utilizada indevidamente para pagamento dessas empresas, contratadas para executar objetos estranhos às finalidades do fundo. Lembro neste ponto que o regulamento do Fundef previa o emprego de valores apenas para remuneração dos profissionais do magistério em efetivo exercício no ensino fundamental público, ações de capacitação de professores, aquisição de equipamentos, reforma e melhorias de escolas da rede de ensino, transporte escolar, dentre outras finalidades ligadas ao ensino. Isto é, não contemplava serviços de dedetização, pavimentação de vias públicas e reformas em prédios da prefeitura, do serviço de assistência social e de postos de saúde.
11.	Em todos os convites, a situação identificada pela CGU, cujos analistas visitaram o município, era basicamente a mesma: grande parte dos serviços não foi prestada e o pouco executado não foi realizado pelas empresas contratadas.
12.	Além de não terem sido encontrados documentos da execução dos contratos, como notas fiscais, boletins de medição e diário das obras, há outras evidências que apontam para a montagem fraudulenta dos certames com o objetivo de conferir aparente legalidade das despesas efetuadas. São eles: a) utilização de modalidade de licitação mais simples (convite) e publicação dos editais apenas depois da assinatura dos contratos, combinação que permitiu a escolha das empresas que participariam da disputa; b) certames com valores muito próximos ao limite previsto no art. 23 da Lei 8.666/1993 para os convites, na época R$ 150.000,00 para obras e serviços de engenharia e R$ 80.000,00 para compras e outros serviços; c) em diversos casos, foram convidadas empresas com sede em outros estados da federação, quando existiam possíveis interessadas em grandes centros mais próximos, como no Município de Teresina/PI; e d) falta de publicação dos convites no sistema de licitações do Tribunal de Contas do Estado do Piauí, sendo que existia resolução da própria Corte de Contas estadual tornando obrigatório esse procedimento.
13.	De posse de todas essas evidências, conforme mencionado, o TCU, no Acórdão 1470/2017-TCU-Plenário, determinou a constituição de doze tomadas de contas especiais (TCE) para reaver as quantias informadas no parágrafo quarto deste voto. Nessa decisão, em face da gravidade das irregularidades, foi decretada, cautelarmente, pelo prazo de um ano, a indisponibilidade de bens de trinta e dois responsáveis.
14.	No caso concreto, examina-se o repasse de R$ 297.535,16 à empresa Venilson de Oliveira Rocha - ME no período de 14 a 20 de dezembro de 2016. São responsáveis solidários, além da empresa, seu sócio-administrador (Sr. Venilson de Oliveira Rocha) , o então prefeito, Sr. Antônio Gomes de Sousa (gestão 2013/2016) , e os membros atuantes da comissão de licitação (Sr. Ricardo Matos da Cruz e Sra. Emanuela Machado Araújo) .
II
15.	Regularmente citados, o Sr. Venilson de Oliveira Rocha e a empresa Venilson de Oliveira Rocha - ME não apresentaram suas alegações de defesa, nem recolheram o débito.
16.	O Sr. Antônio Gomes de Sousa apresentou sua defesa na qual alega, em síntese, que (i) não haveria provas nos autos de que não houve a execução dos serviços oriundos dos Convites 008/2016 e 009/2016 e que (ii) não seria possível aplicar retroativamente os efeitos do Acórdão 1824/2017-TCU-Plenário.
17.	Por sua vez, o Sr. Ricardo Matos da Cruz e a Sra. Emanuela Machado Araújo apresentaram em conjunto suas alegações de defesa, nas quais alegam (i) a incompetência absoluta desta Corte para análise das irregularidades apontadas; (ii) a não individualização das condutas dos responsáveis; e (iii) a ausência de nexo de causalidade entre a conduta dos responsáveis e as irregularidades apontadas.
III
18.	Após o exame das alegações de defesa apresentadas, a unidade técnica propõe julgar irregulares as contas dos responsáveis, condená-los, solidariamente, ao ressarcimento do débito apontado e aplicar-lhes a multa prevista no art. 57 da Lei 8.443/1992.
19.	A representante do Ministério Público junto ao TCU, por sua vez, ao manifestar sua concordância com a proposta da unidade técnica, apontou ainda "a não ocorrência da prescrição das pretensões reparatória e punitiva à luz da Lei n.º 9.873/1999, haja vista que o histórico dos autos evidencia a prática de atos processuais interruptivos do prazo geral de cinco anos e intercorrente de três anos, nos termos do art. 1.º, caput e § 1.º, da aludida lei (peças 1, 77-79, 82-83, 118 a 131, 135 a 139, 143 a 153, 156 a 158, 161, 167 a 169) ".
IV
20.	Acolho os pareceres precedentes e adoto seus fundamentos como razões de decidir, sem prejuízo das considerações que faço a seguir.
21.	Considerando que o Sr. Venilson de Oliveira Rocha e a empresa Venilson de Oliveira Rocha - ME não apresentaram suas alegações de defesa, resta caracterizada a revelia desses responsáveis, nos termos do art. 12, inciso IV, § 3º, da Lei 8.443/1992.
22.	Alegação do Sr. Antônio Gomes de Sousa de que não haveria provas nos autos de que não houve a execução dos serviços oriundos dos Convites 008/2016 e 009/2016 não pode ser aceita.
23.	Como o cediço, o gestor tem o ônus de demonstrar a regular aplicação dos recursos públicos, pois, na gestão desses recursos, é princípio básico a inversão do ônus da prova, conforme a jurisprudência deste Tribunal. Nesse sentido, os precedentes mencionados pela unidade técnica: Acórdão 1895/2014-TCU-Segunda Câmara (rel. Min. Ana Arraes) , Acórdão 2491/2016-TCU-Primeira Câmara (rel. Min. Walton Alencar Rodrigues) e Acórdão 1194/2009-TCU-Primeira Câmara (rel. Valmir Campelo) .
24.	Sendo assim, a alegação do responsável de que não há provas nos autos sobre a inexecução do objeto previsto nos Convites 008/2016 e 009/2016 não pode ser acolhida, pois, como já ressaltado, o ônus dessa comprovação cabe ao defendente, que não se incumbiu de trazer aos autos documentos que pudessem comprovar a execução dos serviços.
25.	Por oportuno, a esse respeito, cabe trazer trechos do relatório que sustentou o Acórdão 1470/2017-TCU-Plenário, in verbis:
"24.2. Em relação aos Convites 008 e 009/2016, tendo como vencedora a empresa Venilson de Oliveira Rocha ME (CNPJ 16.416.613/0001-44) , cujos objetos eram, respectivamente, a reforma do prédio da prefeitura e serviços de reforma em geral, incluindo elétrica e hidráulica, na unidade escolar Roberta Sousa Lima: 
24.2.1. Verificou-se, em ambos os casos, que os únicos serviços realizados foram pinturas efetuadas em dezembro de 2016, fato confirmado em entrevistas com o atual prefeito municipal de Prata do Piauí, Sr. Willhelm Barbosa Lima (CPF 446.178.523-87) , e com professores e o vigia da referida unidade escolar, que também atuavam à época da execução dos serviços; 
24.2.2. A empresa Venilson de Oliveira Rocha ME foi aberta em 2/7/2012, com endereço na Rua Governador Joca Pires, 1929, Bairro de Fátima, Teresina-PI, Cep 64.049-522, com capital social de R$ 150.000,00, tendo como sócio: Venilson de Oliveira Rocha (CPF 825.382.553-68) . Em apuração in loco desenvolvida por esta Secex-PI, constatou-se não haver empresa no endereço informado no Cadastro Nacional de Pessoa Jurídica da Receita Federal, informação confirmada pelo morador do local, onde na verdade funciona uma residência, o que traz como corolário a constatação de tratar-se de empresa 'fantasma'".
26.	No que diz respeito ao Acórdão 1824/2017-TCU-Plenário, sustenta o responsável que não seria possível a sua aplicação retroativa, pois só a partir da prolação da decisão é que o entendimento sobre a natureza dos recursos advindos de precatórios do Fundef e as orientações sobre a sua aplicação teriam vindo à tona.
27.	Não assiste razão ao responsável. Como ressaltou a unidade técnica, a decisão não constituiu um novo estado jurídico, pois a vinculação desses recursos decorre de norma constitucional, o art. 60 do ADCT, com a redação conferida pela EC 14/1996 (atualmente, art. 212-A da CF/88) , bem como pelas Leis 9.394/1996 e 11.494/2007.
28.	Ademais, no caso específico, a irregularidade não diz respeito tão somente à aplicação desses recursos desvinculada da destinação especificada em lei, mas, também, da não comprovação "da regular contratação e da contraprestação de serviços, além de ausência de autorização legislativa para realização das despesas e de outras irregularidades detectadas pela CGU/PI, conforme discriminado no texto da citação do responsável."
29.	Quanto à alegação apresentada pelo Sr. Ricardo Matos da Cruz e pela Sra. Emanuela Machado Araújo de que este Tribunal seria absolutamente incompetente para análise das irregularidades apontadas, não assiste razão aos responsáveis.
30.	A jurisprudência desta Corte é pacífica no sentido de que a competência para fiscalizar recursos do Fundef decorre do repasse de recurso da União aos Estados e Municípios a título de complementação das verbas.
31.	Sendo os recursos tratados nestes autos oriundos dessa complementação, resta patente a natureza federal desses valores e a competência do TCU para apreciar e julgar a aplicação dessas verbas. Tampouco o fato de os pagamentos aos municípios serem feitos mediante precatórios não altera a natureza jurídica desses valores.
32.	Também não merece prosperar a alegação dos responsáveis de que suas condutas não teriam sido individualizadas. 
33.	Conforme destacou a unidade técnica, os elementos para a responsabilização dos membros da comissão de licitação, responsáveis pelos Convites 008/2016 e 009/2016, foram destacados no Acórdão 1470/2017-TCU-Plenário, assim resumidas pela unidade técnica:
"42.1.	os responsáveis/membros não eram servidores efetivos da Prefeitura Municipal de Prata do Piauí/PI, de forma que não poderiam aceitar formar a comissão de licitação, pois afronta o caput e §1º, do art. 51 da Lei 8.666/1993;
42.2.	a empresa Venilson de Oliveira Rocha ME (CNPJ 16.416.613/0001-44) foi convidada para participação nos convites 008/2016 e 009/2016, foi habilitada e declarada vencedora dos certames, pelos responsáveis, como membros da comissão de licitação, apesar de fortes indícios de que a empresa era de "fachada", uma vez que não havia empresa no endereço informado no Cadastro Nacional de Pessoa Jurídica da Receita Federal;
42.3.	fortes indícios de que não foram respeitados os prazos legais para atendimento de todas as fases dos convites 008/2016 e 009/2016."
34.	Ademais, no que diz respeito aos processos licitatórios, a participação desses responsáveis nas irregularidades é evidenciada por outros fatos narrados na decisão:
"43.1.	convites não informados no Sistema Licitações Web do TCE/PI, o que ampliaria a publicidade do processo, implicando descumprimento do § 4º do art. 34 da Resolução TCE/PI 39/2015;
43.2.	pelo pouco tempo despendido na execução das despesas, parece razoável inferir que não houvera projeto básico, nem orçamento detalhado com a composição dos custos unitários, para a realização de tais procedimentos licitatórios, em desacordo ao previsto no art. 7º, §2º, incisos I e II, da Lei 8.666/93;
43.3.	supostamente realizados em 7/12 e 12/12/2016, os certames licitatórios só tiveram seus extratos publicados na imprensa em 3/1/2017, portanto, já na gestão subsequente; 
43.4.	os objetos supostamente licitados não estariam relacionados às finalidades do Fundef;
43.5.	Ricardo Matos da Cruz e Emanuela Machado Araújo eram casados, sendo que Emanuela Machado Araújo seria irmã de Mirly Machado Araújo (CPF 022.569.563-42) , esposa do então Prefeito Municipal de Prata do Piauí, Antônio Gomes de Sousa (CPF 628.362.931-87) , o que teria facilitado as fraudes nos certames;
43.6.	fortes indícios de que os serviços contratados e pagos nos citados convites não foram executados, salvo pintura efetuada em dezembro de 2016;"
35.	Vê-se, assim, que as irregularidades a respeito dos Convites 008/2016 e 009/2016 só se consumaram em razão da participação dos membros da comissão de licitação, como destacou a unidade técnica.
36.	Por fim, no que concerne ao nexo de causalidade entre a conduta dos responsáveis e as irregularidades apontadas, a alegação de sua inexistência não merece ser acolhida.
37.	Em suas alegações de defesa, aduzem que a responsabilização de membros das comissões de licitação, com imputação solidária dos débitos, só seria possível se estivesse vinculada às condutas que ensejaram ao débito. Nesse sentido, afirmam que, por serem débito decorrentes de inexecução de serviços contratados e pagos e que os membros da comissão de licitação não teriam atribuição de fiscalizar a execução desses serviços, não haveria nexo de causalidade entre suas condutas e o dano ao Erário.
38.	Ocorre que, como esclareceu a unidade técnica, este Tribunal adota, para o estabelecimento do nexo de causalidade para fins de responsabilização, a teoria do dano direto e imediato, também chamada teoria da interrupção do nexo causal, em detrimento da teoria da equivalência das causas e da teoria da causalidade adequada.
39.	Sendo assim, cabe perquirir se as condutas atribuídas aos responsáveis possuem relação direta e imediata com o dano, bem como se ela foi decisiva e necessária para a ocorrência do prejuízo. No caso em apreço, como já consignado, esses membros da comissão de licitação concorreram para o dano resultante da contratação irregular da empresa Venilson de Oliveira Rocha - ME, tido como "fantasma", consubstanciada pelas irregularidades constatadas nos processos licitatórios, sob a modalidade convite.
40.	Vê-se, assim, que não seria possível a contratação da citada empresa e o consequente dano, sem as condutas irregulares praticadas pelos membros da comissão de licitação. Resta, dessa forma, caracterizado o nexo causal entre as condutas desses responsáveis e o prejuízo ao Erário.
41.	Assim, não havendo nos autos elementos que possam comprovar a boa e regular aplicação dos recursos públicos em análise, adiro ao encaminhamento proposto pela unidade técnica e corroborado pelo representante do Ministério Público junto ao TCU, para julgar irregulares as presentes contas, condenar os responsáveis ao pagamento do débito apurado, atualizado monetariamente e acrescido dos juros de mora devidos, na forma da legislação em vigor, e aplicar-lhes a multa prevista no art. 57 da Lei 8.443/1992.
42.	Conforme restou constatado, os responsáveis agiram de forma coordenada para a montagem fraudulenta dos certames, com prejuízo aos cofres do Fundef no Município de Prata do Piauí/PI.
43.	Dessa forma, tendo em vista a gravidade de que se reveste o ato cometido, impõe-se apropriada a aplicação da multa prevista no art. 57 da Lei 8.443/1992 à responsável. Para tanto, fixo o seu valor em R$ 100.000,00, correspondente a, aproximadamente, 25% do valor atualizado do débito.
	Ante o exposto, VOTO por que seja adotada a deliberação que ora submeto a este Colegiado.
TCU, Sala das Sessões, em 18 de outubro de 2022.
BENJAMIN ZYMLER 
Relator